臺灣高等法院民事判決
109年度上易字第856號

上  訴  人  蔡翠鑾  
訴訟代理人  阮禎民律師
複代理人    鍾亞達律師
被上訴人    鄭俊仁  
訴訟代理人  趙立偉律師
            徐欣瑜律師        
              
上列當事人間請求核定租金等事件，上訴人對於中華民國109年5
月29日臺灣桃園地方法院108年度訴字第617號第一審判決提起上
訴，本院於109年12月9日言詞辯論終結，判決如下：
    主      文
原判決關於駁回上訴人後開第二、三、四項之訴及該部分假執行
之聲請暨訴訟費用之裁判（確定部分除外）均廢棄。
核定被上訴人所有門牌號碼桃園市○○區○○里○○○街000號未辦保存
登記建物占有上訴人所有坐落桃園市○○區○○段000地號（面積511
.93平方公尺）、同區打鐵段5地號（面積7.3平方公尺）土地，
至返還土地之日止，每月租金為新臺幣3,741元。
被上訴人應自民國107年10月1日起至返還前項土地之日止，每月
再給付上訴人租金新臺幣1,870元。
被上訴人應再給付上訴人新臺幣115,397元，及自本判決確定翌
日起至清償日止，按年息百分之五計算之利息。
其餘上訴駁回。
第一（確定部分除外）、二審訴訟費用，由兩造各負擔二分之一
。
    事實及理由
壹、程序方面：
  按在第二審為訴之變更或追加，非經他造同意，不得為之，但請求之基礎事實同一，或擴張或減縮應受判決事項之聲明者，不在此限，民事訴訟法第446條第1項但書、第255條第1項第2款、第3款定有明文。本件上訴人於原審聲明請求：核定被上訴人所有門牌號碼桃園市○○區○○里○○○街000號房屋（原判決誤載為同區三林村清水坑168號，下稱系爭建物），占有上訴人所有桃園市○○區○○段000地號（重測前為同區打鐵坑段17-2地號，面積511.93平方公尺）、同區打鐵段5地號（重測前為同區打鐵坑段17-3地號，面積7.3平方公尺）土地（以下分稱系爭林坡段699地號、打鐵段5地號土地，合稱系爭2筆土地），每月之租金數額；被上訴人應給付上訴人新臺幣（下同）361,998元本息；被上訴人應自民國107年10月1日起，於法定租賃關係存續期間，按月給付上訴人6,235元。嗣於本院聲明求為：核定被上訴人所有系爭建物占有上訴人所有系爭林坡段699地號（面積511.93平方公尺）、打鐵段5地號（面積7.3平方公尺）土地，自107年10月1日起至返還土地之日止，每月之租金為6,236元；被上訴人應給付上訴人361,998元本息；被上訴人應自107年10月1日起至返還第一項土地之日止，每月給付上訴人租金6,236元（見本院卷第203、204頁）。經核上訴人於本院所為，係屬減縮應受判決事項之聲明，且其基礎事實並無不同，與前開規定相符，應予准許。
貳、實體方面：
上訴人主張：
㈠被上訴人於88年12月23日至91年5月1日期間，陸續向伊借款合
  計550萬元，並於91年5月28日將其所有系爭林坡段699地號、
  打鐵段5地號土地設定登記550萬元之抵押權予伊，兩造約定於
  92年4月30日清償，被上訴人屆期無法清償，乃於92年7月1日
  將系爭2筆土地所有權移轉登記予伊。惟被上訴人所有未辦理
  保存登記之系爭建物仍占用系爭2筆土地，依民法第425之1條
  規定，推定在系爭建物得使用期限內，與系爭2筆土地間有法
  定租賃關係存在。詎伊自92年7月間取得系爭2筆土地所有權後
  ，屢向被上訴人請求給付租金，均為被上訴人所拒，兩造迄今
  仍無法協議租金數額，伊自得請求法院核定租金，並請求被上
  訴人給付其使用系爭2筆土地之租金。
㈡又系爭2筆土地位於桃園市龍潭區，距著名之石門山勞工育樂中
  心未遠，以佳安路為主要進出道路，依系爭2筆土地之坐落位
  置、繁榮程度、經濟用途、交通情形、生活機能，並參酌兩造
  於91年5月1日簽訂清償協議書約定每月利息為33,000元，及系
  爭2筆土地估價報告書鑑定上開土地之價格為4,234,594元，本
  件租金自應依申報地價年息百分之10予以核定，始為適當，原
  審以申報地價年息百分之3核定租金，顯屬過低等語，爰依民
  法第425條之1規定，請求核定租金，並請求被上訴人給付使用
  系爭2筆土地之租金（原審判決：⒈核定被上訴人所有系爭建物
  占用上訴人所有系爭林坡段699地號（面積511.93平方公尺）
  、打鐵段5地號（面積7.3平方公尺）土地之租金，如原判決附
  表三所示每月應給付之租金；⒉被上訴人應給付上訴人109,086
  元，及自本判決確定翌日起至清償日止，按年息百分之5計算
  之利息；⒊被上訴人自107年10月1日起，於使用前開第⒈項建物
  之期限內，應按月給付上訴人如原判決附表三所示每月應給付
  之租金，而駁回上訴人其餘之訴。上訴人不服，提起上訴，並
  減縮如前述，被上訴人就其敗訴部分則未據上訴，未上訴部分
  已告確定）。並上訴聲明：⒈原判決關於駁回上訴人後開第⒉、
  ⒊、⒋項之訴及該部分假執行之聲請暨訴訟費用之裁判（確定部
  分除外）均廢棄；⒉上開廢棄部分，核定被上訴人所有系爭建
  物占有上訴人所有系爭林坡段699地號（面積511.93平方公尺
  ）、打鐵段5地號（面積7.3平方公尺）土地，自107年10月1日
  起至返還前項土地之日止，每月之租金為6,236元；⒊被上訴人
  應再給付上訴人252,912元，及自起訴狀繕本送達被上訴人之
  翌日起至清償日止，按年息百分之5計算之利息；⒋被上訴人應
  自107年10月1日起至返還第⒉項土地之日止，每月再給付上訴
  人租金4,365元。
被上訴人則以：
㈠伊曾向上訴人及其配偶借款，並於91年間將伊所有系爭2筆土地
  設定抵押權予上訴人，嗣上訴人要求伊移轉系爭2筆土地所有
  權登記用以抵償債務，因伊在系爭2筆土地上之系爭建物已居
  住數十年，請求上訴人姑念伊早已清償借款完畢，僅係無力提
  出證據，至少同意讓伊繼續無償使用系爭2筆土地，故伊在不
  知買賣契約內容之情況下，於92年6月19日將系爭2筆土地所有
  權以買賣為原因移轉登記予上訴人。是上訴人既同意伊繼續無
  償居住、使用系爭2筆土地，而該使用目的尚未完成，上訴人
  自不得向伊請求租金。
㈡又系爭2筆土地位處偏遠，前方之鄰接道路寬度僅容車輛單向行
  駛，後方則為茂密樹林面臨山區，距離龍潭市中心至少10公里
  ，距離石門山勞工育樂中心至少3.6公里，且上訴人於原審提
  出不動產估價報告書記載系爭土地臨街約3公尺寬道路、略呈
  矩形、地勢具坡度、使用分區為山坡地保育區丙種建築用地、
  保護區等語，足見系爭2筆土地之交通及生活機能尚非便利，
  原審依系爭2筆土地申報地價年息百分之3核定本件租金，並無
  違誤等語，資為抗辯。並答辯聲明：上訴駁回。
經查：㈠被上訴人於85年9月3日以買賣為登記原因，取得系爭林
  坡段699地號、打鐵段5地號土地所有權，並於系爭2筆土地上
  興建未辦理保存登記之系爭建物；㈡嗣被上訴人於92年7月1日
  以買賣為登記原因，將系爭林坡段699地號、打鐵段5地號土地
  所有權移轉登記予上訴人；㈢系爭建物占用上訴人所有系爭林
  坡段699地號、打鐵段5地號土地之面積，依序為511.93平方公
  尺、7.3平方公尺等情，為兩造所不爭執，並有系爭2筆土地登
  記謄本、土地所有權狀、系爭建物稅籍證明書等件附卷可稽（
  見原審壢簡字卷第36、37、47頁；原審卷第45至53、64、65頁
  ；本院卷第43至45、146、154至156頁），自堪信為真正。
按當事人主張有利於己之事實者，就其事實有舉證之責任，民
  事訴訟法第277條本文定有明文。又土地及其土地上之房屋同
  屬一人所有，而僅將土地或僅將房屋所有權讓與他人，或將土
  地及房屋同時或先後讓與相異之人時，土地受讓人或房屋受讓
  人與讓與人間或房屋受讓人與土地受讓人間，推定在房屋得使
  用期限內，有租賃關係，民法第425條之1第1項前段亦有明定
  。上訴人主張：被上訴人於92年7月1日將系爭2筆土地所有權
  移轉登記予伊，惟被上訴人所有系爭建物仍占用系爭2筆土地
  ，依民法第425之1條規定，推定在系爭建物得使用期限內，有
  法定租賃關係存在等語。被上訴人則辯稱：上訴人同意伊繼續
  無償居住、使用系爭2筆土地，而該使用目的尚未完成，上訴
  人不得向伊追討租金等語。經查：
㈠被上訴人雖辯稱：上訴人同意伊繼續無償居住、使用系爭2筆土
  地，而該使用目的尚未完成，上訴人不得向伊追討租金云云，
  惟未舉證以實其說，所辯自難採信。
㈡又被上訴人於85年9月3日以買賣為登記原因，取得系爭林坡段6
  99地號、打鐵段5地號土地所有權，並於系爭2筆土地上興建未
  辦理保存登記之系爭建物，嗣被上訴人於92年7月1日以買賣為
  登記原因，將系爭林坡段699地號、打鐵段5地號土地所有權移
  轉登記予上訴人，而系爭建物占用上訴人所有系爭林坡段699
  地號、打鐵段5地號土地之面積，依序為511.93平方公尺、7.3
  平方公尺等情，業如前述。揆諸前開說明，即應推定系爭2筆
  土地所有權之受讓人即上訴人，與系爭建物所有權人即被上訴
  人，在該建物得使用期限內有租賃關係，得繼續使用系爭2筆
  土地，兩造自應受該推定租賃關係之拘束。是上訴人主張：兩
  造依民法第425條之1規定，成立租賃關係，被上訴人得在系爭
  建物使用期限內，使用系爭2筆土地等語，而被上訴人亦同意
  與上訴人間就系爭2筆土地有租賃關係等語，均堪採信。
㈢因此，系爭建物所有權人即被上訴人與系爭2筆土地之受讓人即
  上訴人間，應適用民法第425條之1規定，推定有租賃關係存在
  。
次按民法第425條之1第1項前段之租賃關係，其租金數額當事人
  不能協議時，得請求法院定之，同條第2項定有明文。又土地
  所有權人訴請法院核定地租之數額，其性質屬形成之訴，為求
  訴訟之經濟，得合併請求給付地租。再於城市地方租用基地之
  租金，以不超過土地申報總價額年息百分之10為限（土地法第
  105條準用第97條第1項參照）。另土地法第97條第1項規定所
  謂之土地價額，依同法施行法第25條之規定，係指法定地價而
  言，而土地法第148條規定土地所有權人依土地法所申報之地
  價為法定地價，故土地法第97條所謂之土地申報價額，即指該
  土地之申報地價。又基地租金之數額，除以基地申報地價為基
  礎外，尚須斟酌基地之位置，工商業繁榮之程度，承租人利用
  基地之經濟價值及所受利益等項，並與鄰地租金相比較，以為
  決定（最高法院68年台上字第3071號判例參照）。上訴人主張
  ：被上訴人所有系爭建物占用伊所有系爭2筆土地，兩造間成
  立租賃關係，惟伊自92年7月間取得上開土地所有權後，屢向
  被上訴人請求給付租金，均為被上訴人所拒，兩造迄今仍無法
  協議租金數額，伊自得請求法院依民法第425條之1規定，按申
  報地價年息百分之10核定租金，並請求被上訴人給付租金等語
  ，被上訴人則辯稱：上訴人請求依系爭2筆土地申報地價年息
  百分之10核定之租金過高，原判決依系爭2筆土地申報地價年
  息百分之3計算核定租金，自屬適當等語。經查：
㈠兩造就系爭建物於使用期限內使用坐落之系爭2筆土地既推定有
  租賃關係存在，業如前述，而上訴人主張其自92年7月間取得
  系爭2筆土地所有權後，屢向被上訴人請求給付租金，均為被
  上訴人所拒，兩造迄今仍無法協議租金數額一節，亦為被上訴
  人所不爭執（見本院卷第131頁）。則上訴人主張適用民法第4
  25條之1規定，請求法院核定兩造就系爭2筆土地之租金，並請
  求給付租金一節，自屬有據。
㈡又被上訴人所有系爭建物占用上訴人所有系爭林坡段699地號、
  打鐵段5地號土地之面積，依序為511.93平方公尺、7.3平方公
  尺，亦如前述。而系爭建物為未辦理保存登記之舊平房，系爭
  林坡段699地號、打鐵段5地號土地為山坡地保育區丙種建築用
  地、保護區，土地價格合計約420萬元，且系爭2筆土地坐落於
  桃園市龍潭區郊區之山坡地，周圍房屋密度低，前方鄰接之道
  路寬度僅容車輛單向行駛，後方則為茂密樹林，步行約1公里
  內可抵達公車站，開車約5分鐘可到達超市、便利商店，開車1
  0分鐘內可到達中小學，開車約20分鐘內可到達餐廳、高爾夫
  球場、遊樂園等情，有兩造提出之google衛星地圖、不動產估
  價報告書、現場照片等件在卷可查（見原審卷第19、177至239
  、401、403頁；本院卷第164至182、190、192頁），並經原審
  會同桃園市大溪地政事務所勘測現場屬實，有原審勘驗筆錄、
  複丈成果圖等件附卷可按（見原審卷第85至87、97頁；本院卷
  第55至77、97至119頁）。本院綜合上情，並審酌系爭建物老
  舊，係供被上訴人居住，其利用基地之經濟價值及所受利益不
  高等因素，認上訴人請求按申報地價年息百分之10計算，核定
  租金尚嫌過高，應以申報地價年息百分之6計算，核定每年租
  金較為允當。是被上訴人辯稱上訴人請求之租金過高一節，自
  屬可採。
㈢再系爭林坡段699地號、打鐵段5地號土地於107年10月1日起訴
  時，每平方公尺之申報地價分別為1,440元、1,520元，有系爭
  2筆地土登記謄本等件附卷可憑（見原審壢簡字卷第36、37頁
  ），是上訴人請求依107年系爭2筆土地每平方公尺之申報地價
  年息百分之6為計算標準，核定每月租金，尚無不合。爰依此
  核定兩造就系爭2筆土地之租金為每月3,741元｛計算式：【1,4
  40元×511.93（平方公尺）×6％÷12（月）＝3,686元】＋【1,520
  元×7.3（平方公尺）×6％÷12（月）＝55元】＝3,741元｝（元以下
  四捨五入，下同）。是上訴人請求核定兩造就系爭2筆土地之
  租金為每月3,741元，及被上訴人自107年10月1日起至返還前
  開土地之日止，按月給付上訴人3,741元，即屬有據；逾上開
  部分之請求，則屬無據。是上訴人除原審判命被上訴人給付自
  107年10月1日起至返還前開土地之日止，按月給付之租金1,87
  1元外｛計算式：【1,440元×511.93（平方公尺）×3％÷12（月）
  ＝1,843元】＋【1,520元×7.3（平方公尺）×3％÷12（月）＝28元
  】＝1,871元｝，請求被上訴人按月再給付租金1,870元（計算式
  ：3,741元－1,871元＝1,870元），應予准許，超過該部分之主
  張，則屬無據。
㈣另上訴人請求被上訴人自102年10月1日起至107年9月30日止合
  計5年期間之租金部分，依上開申報地價年息百分之6計算，上
  開期間之租金合計為224,483元｛計算式：【1,440元×511.93（
  平方公尺）×6％×5（年）＝221,154元】＋【1,520元×7.3（平方
  公尺）×6％×5（年）＝3,329元】＝224,483元｝。又請求法院核定
  租金，屬形成之訴，不受當事人聲明之拘束，上訴人既上訴請
  求被上訴人再為給付此部分之租金，自係就此部分租金請求核
  定，必於法院為核定租金之法律效果形成後，且核定租金必於
  法院為核定租金之法律效果形成後，請求權人之請求權始確定
  發生，而有因債務人給付遲延另需給付遲延利息之問題。是上
  訴人請求被上訴人給付上開租金自起訴狀繕本送達被上訴人之
  翌日起算之遲延利息，即屬無據，而應自本判決確定翌日起始
  得請求遲延利息。因此，上訴人除原審判命被上訴人給付上開
  5年期間之租金109,086元外，請求被上訴人再給付租金115,39
  7元（計算式：224,483元－109,086元＝115,397元），及自本判
  決確定翌日起至清償日止，按年息百分之5計算之利息，即屬
  有據；逾上開部分之請求，則屬無據。
綜上所述，上訴人依民法第425條之1規定，請求：㈠核定被上訴
  人所有系爭建物占有上訴人所有系爭林坡段699地號（面積511
  .93平方公尺）、打鐵段5地號（面積7.3平方公尺）土地，至
  返還土地之日止，每月租金為3,741元；㈡被上訴人應自107年1
  0月1日起至返還前項土地之日止，每月再給付上訴人租金1,87
  0元；㈢被上訴人應再給付上訴人115,397元，及自本判決確定
  翌日起至清償日止，按年息百分之5計算之利息，為有理由，
  應予准許；逾上開部分之請求，則為無理由，應予駁回。原審
  就上開應准許部分，為上訴人敗訴之判決，尚有未洽，上訴意
  旨指摘原判決該部分不當，求予廢棄改判，為有理由，爰由本
  院將原判決此部分予以廢棄，改判如主文第二、三、四項所示
  。至於上訴人超過該部分之請求則不應准許，原審為上訴人敗
  訴判決，並駁回其假執行之聲請，經核於法並無不合，上訴意
  旨聲明廢棄改判，為無理由，應予以駁回。
本案事證已臻明確，兩造其餘主張、陳述及所提未經援用之證
  據，經審酌後認與判決結果不生影響，爰不一一論述，附此敘
  明。
據上論結，本件上訴為一部有理由，一部無理由。依民事訴訟
  法第450條、第449條第1項、第79條，判決如主文。　
中　　華　　民　　國　　109 　年　　12　　月　　23　　日
              民事第二庭   
                  審判長法  官  陳容正
                        法  官  劉素如
                        法  官  李昆曄
正本係照原本作成。
不得上訴。
中　　華　　民　　國　　109 　年　　12　　月　　24　　日

                        書記官  李華倫